【裁判字號】    98,上易,369
【裁判日期】    980929
【裁判案由】    給付貨款
【裁判全文】
臺灣高等法院民事判決                 98年度上易字第369號
上  訴  人  大享容器工業股份有限公司
                        1118號
法定代理人  乙○○○
訴訟代理人  洪大明律師
被  上訴人  厚生玻璃工業股份有限公司
法定代理人  甲○○
訴訟代理人  陳靜育律師
上列當事人間請求給付貨款事件，上訴人對於中華民國98年3月
13日臺灣新竹地方法院97年度訴字第343號第一審判決提起上訴
，本院於98年9月15日言詞辯論終結，判決如下：
    主      文
上訴駁回。
第二審訴訟費用由上訴人負擔。
    事實及理由
一、被上訴人主張：上訴人陸續向伊訂購貨號A2303蔘茸酒瓶、F
    2308透明圓瓶（以下合稱系爭瓶子），依合約約定，伊所生
    產之系爭瓶子，得先寄倉於伊處至6個月不等，交貨方式則
    由上訴人自行載運。惟A2303蔘茸酒瓶、F2308透明圓瓶之寄
    倉期限依序於民國95年6月19日、95年12月20日屆滿，上訴
    人竟未依約自運，伊因廠房空間有限，乃將系爭瓶子移置戶
    外，上訴人始陸續派員至伊工廠整理戶外瓶子，並加以重新
    包裝，嗣於96年2月5日派員與伊清點確認庫存數量無訛，應
    認上訴人已有受領系爭瓶子之意思，縱認非屬受領，伊亦於
    96年7月3日發函通知上訴人於10日內出清之，即將準備給付
    之事情，通知上訴人以代提出，依民法第235條規定，伊已
    依債之本旨實行提出給付，上訴人自不得主張同時履行抗辯
    權。是上訴人既受領系爭瓶子，卻未將之載走，伊即不負保
    管義務。而系爭瓶子庫存量，其中A2303蔘茸酒瓶有992,380
    支，每支單價（未稅，下同）新臺幣（下同）1.90元，F230
    8透明圓瓶有232,560支，每支單價2.226元，依序扣除已付
    貨款1,009,430元、166,318元，上訴人尚欠貨款1,227,453
    元。爰依民法第348條規定，求為判命上訴人應如數給付，
    及加付自起訴狀繕本送達翌日起算之法定利息等語（未繫屬
    本院部分，不予另贅）。
二、上訴人則以：被上訴人所生產之瓶子有瑕疵，屢遭退貨，伊
    乃要求依合約第10條約定，於驗收合格後，再載運出廠。是
    系爭瓶子未經伊驗收，被上訴人亦未將合於契約品質之系爭
    瓶子交付伊，伊自可主張同時履行抗辯而拒付貨款。況依合
    約第5條約定，貨款應於產品出清後結算，系爭瓶子既未經
    驗收、出清，被上訴人不得請求給付貨款。又伊就系爭瓶子
    曾陸續出貨至95年3月份，嗣被上訴人堆置不當，伊尚派員
    協助整理，詎被上訴人竟將系爭瓶子堆放戶外，任憑風吹雨
    打、傾倒、散落、破裂，根本無法使用，被上訴人已無法依
    債務本旨提出給付。經伊於96年8月29日、96年10月12日、
    97年6月2日、97年6月12日多次函催被上訴人，要求驗收、
    取貨，均未獲置理，被上訴人顯已陷於給付遲延及給付不能
    之情形。爰以準備書狀繕本之送達為解除契約之表示，被上
    訴人無由再請求支付貨款。退步言之，縱認伊有受領遲延之
    情事，惟仍無免被上訴人給付系爭瓶子之義務，本件自應為
    對待給付之判決，即伊應於被上訴人交付A2303蔘茸酒瓶992
    ,380 支、F2308透明圓瓶232,560支之同時，給付被上訴人
    1,227,453元等語為辯。
三、原審為被上訴人部分勝訴之判決，即判命上訴人應給付被上
    訴人1,227,453元，及自97年6月10日起算之法定利息，並駁
    回被上訴人其餘之訴。被上訴人就其敗訴部分，未提起上訴
    而告確定，上訴人就其敗訴部分提起上訴，聲明為：
    (一)原判決不利於上訴人部分廢棄。
    (二)上廢棄部分，駁回被上訴人在第一審之訴。
    被上訴人則答辯聲明：上訴駁回。
四、被上訴人主張上訴人向其訂購系爭瓶子，約定由上訴人自行
    載運，本件屬於「往取債務」，惟上訴人於系爭瓶子寄倉期
    滿，仍未前往載運，有受領遲延之情事等語，為上訴人所否
    認。經查：
    (一)依兩造於94年10月7日簽訂之A2303蔘茸酒瓶買賣合約約定
      ：「……五付款方式：賣方（即被上訴人）正式安排上線
      生產後，當日開立預付貨款支票，支票開立方式：生產後
      月結3個月、4個月、5個月、6個月、7個月、8個月之票期
      ，可寄倉六個月。共分6張支票開立。並在此批產品出清
      後結算金額，可多退少補。六交貨方式：大享（即上訴人
      ）自運。」（見原審卷第6頁）；及兩造於95年6月16日簽
      訂之F2308透明瓶買賣合約約定：「……五付款方式：賣
      方正式安排上線生產後，當日開立預付30%貨款支票，支
      票開立方式：生產後月結4個月、5個月、6個月之票期，
      可寄倉六個月。共分3張支票開立。並在此批產品出清後
      結算金額，可多退少補。六交貨方式：大享自運。」（見
      原審卷第15頁），可知上訴人於被上訴人安排上線生產時
      ，開立預付貨款支票，並於系爭瓶子出產後，自行前往被
      上訴人處載運，且於系爭瓶子出清後結算貨款，被上訴人
      亦允許出產後之系爭瓶子可寄倉6個月，核屬「往取債務
      」。
    (二)按債務人非依債務本旨實行提出給付者，不生提出之效力
      。但債權人預示拒絕受領之意思，或給付兼需債權人之行
      為者，債務人得以準備給付之事情，通知債權人，以代提
      出。民法第235條定有明文。又「所謂往取債務，係指以
      債務人之住所為清償地之債務而言，此種債務，必須債權
      人於清償期屆滿後至債務人之住所收取時，債務人拒絕清
      償，始負給付遲延之責任。」、「債務人之給付兼需債權
      人之行為始能完成者，倘債權人拒為此協力，即應負受領
      遲延之責，債務人於此受領遲延狀態終了前，未能完成給
      付，係因不可歸責於自己之事由所致，依民法第二百三十
      條之規定，自不負給付遲延責任。查本件地租之給付，依
      系爭耕地租約第四條「甲項」之約定，係屬往取債務，此
      種債務，必須債權人於清償期屆滿後至債務人之住所收取
      時，債務人拒絕清償，始負給付遲延之責任。」，最高法
      院69年台上字第1280號判例、86年度台上字第580號裁判
      要旨參照。承前所述，被上訴人生產系爭瓶子後，上訴人
      依合約之往取債務性質，應至被上訴人工廠自運受領系爭
      瓶子，亦即被上訴人給付系爭瓶子，兼需上訴人之行為始
      能完成，此乃上訴人協力義務。而被上訴人依約已於94年
      12月19日生產A2303蔘茸酒瓶，於95年6月20日生產F2308
      透明圓瓶，加計寄倉期間6個月，依序算至95年6月19日、
      95年12月20日即告寄倉期滿等情，有被上訴人所提之合約
      寄倉到期日及數量明細表、銘廬保全股份有限公司勤務日
      誌等件可稽（見原審卷第134、135、145至153頁），並為
      上訴人所不爭執（見原審卷第208頁），應堪信實。依前
      揭說明，上訴人既未前往自運，即係拒為是項協力，自應
      負債權人受領遲延之責。
    (三)準此，被上訴人前揭主張，洵屬有據，上訴人空言否認本
      件非屬「往取債務」，其無受領遲延之情事云云，不足以
      採。
五、被上訴人復主張其已提出系爭瓶子之給付，被上訴人嗣不得
    再主張同時履行抗辯權等語，亦為上訴人所否認。經查：
    (一)依兩造於94年10月7日簽訂之A2303蔘茸酒瓶、95年6月16
      日簽訂之F2308透明瓶買賣合約第5、6條約定，可知被上
      訴人安排系爭瓶子上線生產時，上訴人即有開立預付貨款
      支票之義務，並於系爭瓶子出產後，自行前往被上訴人處
      載運，且於系爭瓶子出清後結算貨款，亦即被上訴人給付
      系爭瓶子，經上訴人自運出清後後，應結算貨款予被上訴
      人。至上開合約第10條約定：「經驗收不合格部分，買方
      （即上訴人）得限期通知賣方（即被上訴人）補齊，如有
      違背，買方得中止本合約，賣方應賠償買方之損失。」（
      見原審卷第6、15頁），核與民法第360條規定：「買賣之
      物，缺少出賣人所保證之品質者，買受人得不解除契約或
      請求減少價金，而請求不履行之損害賠償；出賣人故意不
      告知物之瑕疵者亦同。」、第364條第1項規定：「買賣之
      物，僅指定種類者，如其物有瑕疵，買受人得不解除契約
      或請求減少價金，而即時請求另行交付無瑕疵之物。」之
      物之瑕疵擔保責任相當，惟尚非上訴人給付貨款之要件。
    (二)按因契約互負債務者，於他方當事人未為對待給付前，得
      拒絕自己之給付。但自己有先為給付之義務者，不在此限
      。民法第264條第1項定有明文。又所謂同時履行之抗辯，
      乃係基於雙務契約而發生，倘雙方之債務，非本於同一之
      雙務契約而發生，縱令雙方債務在事實上有密切之關係，
      或雙方之債務雖因同一之雙務契約而發生，然其一方之給
      付，與他方之給付，並非立於互為對待給付之關係者，均
      不能發生同時履行之抗辯。最高法院59年台上字第850號
      判例參照。承上所述，上訴人應於系爭瓶子出清後結算貨
      款予上訴人，倘被上訴人所生產之系爭瓶子經驗收不合格
      者，上訴人係另依買賣合約第10條約定，限期通知被上訴
      人補齊，否則，得中止合約，並請求賠償損失。而上訴人
      結算貨款之義務，與被上訴人就系爭瓶子所負物之瑕疵擔
      保責任，雖係本於同一買賣合約而發生，惟上訴人之給付
      貨款，與被上訴人之補正瑕疵，並非立於互為對待給付之
      關係，依上開說明，均不能發生同時履之抗辯。是上訴人
      以F2308透明圓瓶已交貨部分，迭經使用客戶反應有瑕疵
      ，紛辦退貨，故其要求被上訴人就其餘庫存部分，先驗收
      再交貨，竟遭拒絕，亦有未依債務本旨提出給付之情形，
      其對被上訴人要求給付貨款自可主張同時履行抗辯權而拒
      付云云，要無可採。至上開已交貨部分果有瑕疵情事，應
      依買賣合約第10條約定以解決，乃屬另事，非本件審究之
      範圍，附此說明。
    (三)又被上訴人生產系爭瓶子，且經寄倉期滿（分別於95年6
      月19日、95年12月20日到期），嗣兩造於96年2月5日派員
      會同清點置放被上訴人處之系爭瓶子庫存數量，其中
      A2303蔘茸酒瓶有992,380支，（A）F2308透明圓瓶有232,
      560支等情，有被上訴人所提大享瓶庫存表足憑，並為上
      訴人所不爭執（見原審卷第38、208頁），堪信上訴人已
      於系爭瓶子寄倉期滿後，確認位在被上訴人處之系爭瓶子
      庫存量，而此庫存量處於隨時可受領之情況。詎上訴人竟
      於點收後拒絕載運，非但違反買賣合約第6條約定，構成
      受領遲延之情事，且依前揭民法第235條規定，應認被上
      訴人已依債務本旨實行提出給付。退步言之，縱認兩造於
      96年2月5日僅係清點系爭瓶子之數量，非屬被上訴人已提
      出給付、被上訴人受領系爭瓶子之情形，尚須被上訴人催
      告上訴人出清系爭瓶子，因被上訴人當時未為催告，其給
      付尚未完成者，惟被上訴人既於96年7月3日發函上訴人於
      10日內出清系爭瓶子，否則將不負保管系爭瓶子之責，並
      酌收寄倉租金等語（見原審卷第19頁），且為上訴人所不
      爭執（見原審卷第208頁），應認被上訴人已就上開準備
      給付之事情通知上訴人以代提出，依前揭民法第235條但
      書規定，仍認已生提出給付之效力。乃上訴人先於96年8
      月29日、96年10月12日回函要求先驗收合格後，始願載回
      等語，又於97年6月2日、97年6月12日回函要求派員驗收
      等語（見原審卷第57至59、61至63、64至68頁），顯係將
      被上訴人就系爭瓶子所負之瑕疵擔保責任，誤與被上訴人
      已提出給付，混為一談，更將收貨後是否驗收合格之責任
      約款，跳躍至上訴人自負載運系爭瓶子之協力義務以前，
      殊無可採。
    (四)次在債權人遲延中，債務人僅就故意或重大過失，負其責
      任。民法第237條亦有明文。查被上訴人因系爭瓶子寄倉
      期滿，上訴人未依約往取載運系爭瓶子，囿於自身廠房空
      間有限，乃將系爭瓶子移置戶外，亦經兩造於96年2月5日
      清點確認庫存數量無訛，自難苛責被上訴人須再將系爭瓶
      子寄倉而繼續負保管義務。縱令系爭瓶子嗣因置放戶外而
      受風吹雨打、傾倒、散落、破裂，致無法使用，亦屬可歸
      責於上訴人之遲延受領，被上訴人並無故意或重大過失，
      依上開規定，被上訴人就系爭瓶子之受損，亦不負賠償責
      任。
    (五)綜上，被上訴人所稱系爭瓶子寄倉期滿，其已提出給付，
      不再負保管義務，被上訴人不得再主張同時履行抗辯權等
      語，為可採信。上訴人所辯被上訴人未依債務本旨提出給
      付，不生提出效力，且系爭瓶子未經驗收合格，其得拒絕
      收貨，並行使同時履行抗辯權而拒付貨款云云，為不可採
      。
六、從而，被上訴人本於系爭瓶子買賣合約，依民法第348條規
    定，請求上訴人給付貨款1,227,453元【計算式：A2303蔘茸
    酒瓶之庫存量為992,380支，每支單價1.90元，貨款為1,885
    ,522 元（元以下四捨五入，下同）；F2308透明圓瓶之庫存
    量為232,560支，每支單價2.226元，貨款為517,679元，依
    序扣除已付貨款1,009,430元、166,318元，上訴人尚欠貨款
    1,227,453元。】，及自起訴狀繕本送達翌日即97年6月10日
    起至清償日止，按年息5%計算之利息，為有理由，應予准許
    ；逾此範圍之請求，為無理由，應予駁回。原審就上開應准
    許部分，為被上訴人勝訴之判決，並為假執行及免為假執行
    之宣告，核無違誤。上訴意旨指摘原判決此部分不當，求予
    廢棄改判，為無理由，應予駁回。又本件事證已臻明確，兩
    造其餘之攻擊或防禦方法及未經援用之證據，經本院斟酌後
    ，認為不足以影響本判決之結果，自無逐一詳予論駁之必要
    ，併此敘明。
七、據上論結，本件上訴為無理由，爰判決如主文。
中    華    民    國    98    年    9     月    29    日
                    民事第十七庭
                        審判長法  官  藍文祥
                              法  官  吳燁山
                              法  官  張競文
正本係照原本作成。
不得上訴。
中    華    民    國    98    年    9     月    30    日
                              書記官  章大富


司法院資訊處製作；財團法人民間司法改革基金會備份。
